臺灣高等法院臺中分院民事判決
110年度建上易字第40號
上  訴  人  熊東慶  
訴訟代理人  鄭崇煌律師
複代理人    林偉譽  
被上訴人    伯瑞特室內裝修工程行即呂美芬
訴訟代理人  詹志宏律師
上列當事人間請求損害賠償等事件，上訴人對於中華民國110年1
0月7日臺灣臺中地方法院109年度訴字第3950號第一審判決提起
上訴，本院於111年8月24日言詞辯論終結，判決如下：
    主  文
上訴駁回。
第二審訴訟費用由上訴人負擔。
    事實及理由
上訴人主張：伊於民國107年將坐落臺中市○○區○○路自宅裝潢工
  程（下稱系爭工程）委由被上訴人施作，系爭工程報酬採「實
  作實算」，經核算為新臺幣（下同）239萬4,949元。工程報酬
  之支付，依被上訴人施作一定進度後，由訴外人王○○向伊請領
  該階段之工程款，伊即支付王○○，王○○再以現金或開立其配偶
  洪○○支票交予被上訴人。惟系爭工程有未依設計圖說及指定之
  材料施作之瑕疵，修補費用合計42萬7,184元【（沙發背牆未
  依設計圖說）138,000元+（造型拉門未依指定材料施作）153,
  420元+（廚房拉門未依指定材料施作）135,764=427,184元】
  ；且有偷工減料（即灌水、列算不實坪數）致其溢付30萬4,83
  8元之工程款，爰依民法第227條、第493條、第494條、第495
  條、第502條、第179條規定，請求瑕疵修補費用、減少報酬或
  損害賠償、不當得利，共計73萬2,022元（計算式：427,184+3
  04,838=732,022）。另被上訴人因伊支付系爭工程報酬而執有
  之發票人禾宇水電工程行洪○○、票號WA0000000、發票日108年
  12月15日、面額30萬元、付款人三信商業銀行豐信分行之支票
  （下稱系爭支票），亦因伊溢付30萬4,838元之工程款，被上
  訴人執有系爭支票已無法律上正當權源，依民法第179條、第7
  67條規定訴請返還等語。求為命被上訴人給付73萬2,022元本
  息及返還系爭支票。
被上訴人則以：系爭工程均係王○○直接指示訴外人王○○施作，
  驗收亦由王○○向王○○回報為之；伊則受王○○委託與王○○進行工
  程款項之結算，王○○並依結算結果，陸續向王○○清償報酬，兩
  造實非系爭工程契約之當事人。系爭工程亦無「施作不足」及
  「工項與契約所定者不符」瑕疵存在。另系爭支票係王○○以詐
  術向王○○換回其交付王○○之另二張15萬元支票等語，資為抗辯
  。
原審為上訴人全部敗訴之判決，上訴人就原審敗訴部分不服，
  提起上訴，其上訴聲明：㈠原判決廢棄。㈡ 上廢棄部分：⒈被上
  訴人應給付上訴人73萬2,022元，及自起訴狀繕本送達翌日起
  至清償日止，按年息百分之5計算之利息。⒉被上訴人應將系爭
  支票乙紙返還上訴人。被上訴人答辯聲明：上訴駁回。
兩造不爭執事項：（見本院卷第158頁）
㈠上訴人坐落臺中市○○區○○路自宅，於107年間進行裝潢工程。
㈡系爭工程之報價單如被證二（見原審卷143-157頁）;系爭工程
  費核算表如被證三綠色螢光筆圈起部分(該部分字跡為王○○)（
  見原審卷第159頁）。
爭執事項
㈠兩造是否為系爭工程承攬契約之當事人?
㈡系爭工程是否存有上訴人所謂之『施作品質不良』、『施作數量短
  少』、『施作品項不符契約內容』之瑕疵?　　
本院就爭執事項之判斷：
㈠兩造非系爭工程承攬契約之當事人：
⒈按當事人互相表示意思一致者，無論其為明示或默示，契約即
  為成立；當事人對於必要之點，意思一致，而對於非必要之點
  ，未經表示意思者，推定其契約為成立，關於該非必要之點，
  當事人意思不一致時，法院應依其事件之性質定之，民法第15
  3條定有明文。稱承攬者，謂當事人約定，一方為他方完成一
  定之工作，他方俟工作完成，給付報酬之契約；約定由承攬人
  供給材料者，其材料之價額，推定為報酬之一部，民法第490
  條定有明文。又所謂次承攬，係承攬人自任定作人，使他人承
  攬其自定作人所承攬工作之全部或一部，俗稱工程轉包。依據
  債之關係相對性原則，定作人與承攬人間及承攬人與次承攬人
  間所訂立之契約，各自獨立，定作人與次承攬人間並非契約當
  事人。因此，次承攬人與原定作人不生權利義務關係，原定作
  人不得向次承攬人請求完成工作；而次承攬人亦不得向原定作
  人請求給付報酬，惟若工作有需要原定作人始能完成時，原定
  作人仍須盡協力義務，先予敘明。
⒉上訴人主張其與被上訴人間有承攬契約存在，惟為被上訴人所
  否認，並以前詞置辯，上訴人就其主張有利於己之事實，自負
  有舉證之責任，雖上訴人提出報價單（見原審卷第27-33頁）
  、支出證明單（見原審卷第35-39頁）、臺灣臺中地方法院109
  年度簡上字第436號（下稱簡上436號事件）民事起訴狀（見原
  審卷第41-57頁）、估價單及圖說（見原審卷第59-73頁）、「
  沙發背牆」之現場照片（見原審卷第75-77頁）、冷氣管線施
  工之現場照片（見原審卷第79-85頁）、LINE對話截圖（見原
  審卷第87-90頁）、工程估價單（見原審卷第91頁）、進豐鋁
  業行估價通知單（見原審卷第93頁）等為證，惟查：
⑴上訴人所提出之報價單固載有「熊公館」等字語，惟該記載僅
  是施作工程之代號，至多僅顯示施作之工作地點，難以該記載
  逕認兩造間有承攬契約存在；且觀估價單及圖說，其上署名報
  價之人為訴外人王○○ （見原審卷第59頁），再核之上訴人提
  出之簡上436號事件民事起訴狀（見原審卷第41至57頁），係
  王○○向王○○起訴主張，系爭「熊公館」地點之工程係伊向王○○
  所承攬等語，自難以系爭工程之報價單、估價單、圖說、民事
  起訴狀即遽認兩造間就系爭工程有承攬契約存在。
⑵復經本院調閱簡上436號事件卷，證人柯○○於該事件審理中證稱
  ：卷附圖說為伊受上訴人委託而設計繪畫，伊設計完成，上訴
  人要發包工程，乃由上訴人介紹王○○給伊認識，主要是介紹工
  程要給王○○施作，王○○帶王○○前來，談的過程知悉王○○要王○○
  進場施作，怕王○○不懂圖面才帶來瞭解等語（見簡上436號事
  件準備程序筆錄，本院卷第135-136頁）觀之，系爭圖說固為
  柯○○受上訴人委託而設計繪畫，惟實際主導工程進行之人為王
  ○○，而受王○○指示前往接受柯○○解說之人為王○○，實際施作人
  亦為王○○，被上訴人並未參與系圖說之解說會議，自難以系爭
  圖說即為上訴人主張兩造為契約當事人之有利認定。
⑶另上訴人所提出之「沙發背牆」、冷氣管線施工之現場照片等
  ，均僅為施作現場之照片；工程估價單、進豐鋁業行估價通知
  單等，則係王○○另請廠商就其主張有施作不符欲拆除重作之費
  用預估資料，均與被上訴人無涉，亦難以該等資料為上訴人有
  利之認定。
⑷又依上訴人提出LINE對話截圖，上訴人雖主張係王○○與被上訴
  人之對話（見原審卷第13頁二、第二行）云云，惟觀該對話截
  圖所標示與王○○對話者實為「王○○」（見原審卷第87-90頁）
  ，王○○先後於108年9 月6日向王○○表示「帳單已送去妳那幾個
  月…」、108年12月16日「…○○工程已處理、請問…那張票那時換
  回…」、109年1月23日「年到了請問那張支票怎樣處理…」等語
  ，依上開對話內容，均是王○○向王○○催討給付系爭工程應得之
  報酬，更難以上開對話為上訴人有利之認定。
⒊再依原審依職權訊問上訴人本人並經具結後所陳述之內容（見
  原審第197-204頁）觀之：
⑴關於承攬工作之約定部分
①上訴人先陳述：…伊就直接委託王○○作○○區○○路新家的裝潢，伊
  先把室內設計師製做的室內設計圖的紙本交給王○○，請他以這
  個室內設計圖為基準按圖施作…云云（見原審卷第198頁），此
  與起訴主張系爭工程委由被上訴人施作之事實即有未合。上訴
  人隨後改稱：…伊不記得拿給王○○轉交或者直接交給王○○，但
  伊確定王○○有拿到伊提供的室內設計圖…伊現在想起來當初應
  該是室內設計師直接交給王○○才對，伊是請室內設計師與王○○
  直接在○○區○○路的住宅見面，但是伊沒有去…云云（見原審卷
  第198頁），後又陳稱：…請室內設計師與王文峰見面的時間是
  在還沒有施工之前，…伊將柯○○的電話交給王○○，請王○○跟王○
  ○聯絡，請他們自己聯絡云云（見原審卷第199-200頁），依上
  觀之，上訴人一再變更就其與何人相約磋商承攬、囑附施作工
  作之陳述，其單方主張已難輕信。
②復依原審請上訴人再確定上述一再變更之陳述內容，上訴人補
  陳：…除了設計圖是室內設計師給王○○，其他都是王○○與王○○
  聯絡，伊在谷關，都是請他們約在○○見面。…伊有去○○，有時
  候會過去○○區○○路的住宅工地，伊過去的時候，有看到設計圖
  在桌上，還有伊傳給他的照片，都放在那邊。…開工前伊有先
  把設計圖請室內設計師柯○○、王○○、王○○他們去做討論，請他
  們按圖施作，伊大約一、二個月會過去看他們施作的狀況，有
  問題伊就會請王○○趕快改掉云云，經原審再詢問上訴人究係與
  何人聯絡時，上訴人則稱：伊主要還是針對伊表妹王○○。…王○
  ○本來就是親戚…伊○○區○○路的案子就拜託王○○幫伊蓋房子，蓋
  到差不多時，王○○介紹王○○讓伊認識，因為要作裝潢了，王○○
  就是作裝潢的……因為裝潢與水電是綁在一起，要預留管路等，
  伊都是請王○○直接跟王○○自行協調。天然氣伊印象中也是請王
  ○○幫伊跟天然氣公司申請，到○○區○○路的新家可以居住之前瑣
  碎事情，伊都是請王○○幫伊做的…云云（見原審第200-203頁）
  ，依上訴人前開陳述互核可知，上訴人就其住宅新建工程，全
  委由王○○施作，王○○應係承攬上訴人上開住宅之新建至可以居
  住為止之工作，其承攬事務自包括裝潢部分，王○○僅就裝潢部
  分依王○○之指示進場施作，並向王○○請款
　，此參諸前述⒉⑷王○○與王○○間之對話，就施作之過程均由王○○
  與王○○協調，施作報酬則係王○○向王○○催討，全無上訴人與王
  ○○之對話，客觀上足認王○○應係王○○向上訴人承攬工程中就裝
  潢部分之次承攬人無誤。上訴人主張其與被上訴人間就系爭裝
  潢工程有承攬契約存在，尚無可採。
③至於上訴人主張伊曾與王○○直接接洽討論裝潢施作的內容，王○
  ○太太曾拿地板等裝潢項目的木作材質的目錄及樣品給伊挑選
  云云，惟系爭裝潢工程之施作實由王○○指揮王○○施作，已如前
  述，縱承攬人王○○請次承攬人王○○拿裝潢材質目錄或樣品供上
  訴人挑選，亦屬業主與王○○間履行給付，逕由次承攬人代王○○
  接受業主指示而逕為給付之縮短給付情事，僅為節省輾轉挑選
  時間，就王○○為系爭裝潢工程之次承攬人事實認定，自無影響
  。
⑵關於承攬報酬之約定及系爭支票部分
①上訴人於原審自陳：…收費的部分，一般都是實作實銷，王○○會
  把他施作的進度交給王○○，王○○就會跟伊說需要付多少錢，王
  ○○在電話中先會跟伊說要準備多少錢，再去谷關跟伊拿錢，伊
  再請王○○把裝潢的錢交給王○○。這樣付款的方法與流程，是伊
  跟王○○講好的，請她確認沒有問題再交給王○○。伊與王○○之間
  沒有直接就○○區○○路的住宅裝潢工程款如何支付討論過（見原
  審卷第198-199頁）；伊印象中王○○沒有直接向伊要求給付上
  述裝潢的工程款（見原審卷第202頁）；伊忘記裝潢工程支付
  多少錢給王○○了（見原審卷第203-204頁）云云，依上訴人上
  開之陳述，上訴人只與王○○商議系爭工程之報酬如何支付，卻
  未曾與王○○或被上訴人商議，更明前述王○○確為承攬上訴人上
  開新建住宅至可以居住為止之工作，其工作內容並包括裝潢部
  分，王○○則是裝潢部分之次承攬人。
②又上訴人陳稱：伊是把現金交給王○○，至於王○○與王○○之間怎
  麼付款，伊不清楚。伊對於系爭支票不知情云云（見原審卷第
  203頁），上訴人就系爭裝潢工程報酬之給付，僅依王○○之通
  知而付款予王○○，未曾與王○○或被上訴人接洽，亦未曾逕自給
  付予王○○或被上訴人，就報酬給付之方式及是否致生糾紛乙節
  ，全無知悉，益明上訴人未曾以系爭支票付款予王○○或被上訴
  人，上訴人起訴主張其委由王○○開立系爭支票乙節，應無可採
  。
⑶基上，上訴人經具結後所陳，均未能說明兩造間就系爭工程之
  承攬工作及報酬（承攬必要之點）有何約定，自難認定兩造間
  有何承攬關係存在。
⒋再依證人洪○○即王○○之夫曾於前述簡上436號事件中到庭證稱：
  熊公館新建工程除了裝潢伊沒有承包外，伊與王○○承包水電、
  泥作，木工裝潢我們介紹王○○予上訴人認識…，王○○請款單先
  給伊夫妻，伊夫妻再向業主請款，取得後再給王 ○○。…，裝潢
  工程係由伊夫妻共同發包予被上訴人，並由伊夫妻共同監工等
  語（見本院卷第147-148頁,簡上436號事件準備程序筆錄），
  按證人洪○○為王○○之夫，且簡上436號事件為王○○就系爭裝潢
  工程起訴請求王○○給付報酬，並經原法院沙鹿簡易庭以109年
  度沙簡字第356號民事判決王○○應給付王○○報酬，則洪○○為王○
  ○之夫，其證詞難免偏頗，且系爭裝潢工程確存在於王○○與王○
  ○之間，已如前述，自難以立場偏頗證人洪○○之證述即為上訴
  人有利之認定。
⒌另上訴人請求傳訊證人王○○云云，惟王○○與王○○有前述簡上436
  號事件糾紛存在，且經簡上436號事件之簡易庭判決認定其與
  王○○就系爭裝潢工程有承攬契約存在，就其立場如到庭作證，
  難免偏頗，況其已於簡上436號民事事件中陳述甚詳，本院亦
  調閱該卷之卷證以為參酌，應無再予傳訊之必要，附此載明。
   
㈡本件兩造並非系爭工程承攬契約之當事人已如前述，上訴人自
  無從依系爭契約關係向被上訴人主張權利，則系爭工程是否存
  有上訴人所謂之「施作品質不良」、「施作數量短少」、「施
  作品項不符契約內容」之瑕疵，本院就此即無予贅予認定之必
  要。　　
綜上所述，上訴人既未能舉證證明兩造就系爭工程確有成立承
  攬契約存在，上訴人自無從依系爭契約關係向被上訴人主張權
  利，且系爭支票係王○○給付王○○報酬之內，與上訴人無涉，則
  上訴人主張依承攬關係，其得依民法第227條、第493條、第49
  4條、第495條、第502條、第179條之規定，請求被上訴人給付
  73萬2,022元，加計法定遲延利息；及依民法第179條、第767
  條之規定，請求被上訴人返還系爭支票，均無理由，應予駁回
  。從而，原審所為上訴人敗訴之判決，並無不合。上訴論旨指
  摘原判決不當，求予廢棄改判，為無理由，應駁回其上訴。
本件事證已臻明確，兩造其餘之攻擊或防禦方法及所用之證據
  ，經本院斟酌後，認為均不足以影響本判決之結果，爰不逐一
  論列，附此敘明。
據上論結，本件上訴為無理由，判決如主文。
中　　華　　民　　國　　111 　年　　9 　　月　　21　　日
            工程法庭      審判長法　官  黃玉清
                                法　官  許旭聖
                                法　官  涂秀玲
正本係照原本作成。
不得上訴。
                                書記官  卓佳儀
　　　　　　　　　　　　　　　　
中　　華　　民　　國　　111 　年　　9 　　月　　21　　日